【裁判字號】    99,易,2057
【裁判日期】    990902
【裁判案由】    詐欺
【裁判全文】
臺灣臺中地方法院刑事判決              99年度易字第2057號
公  訴  人  臺灣臺中地方法院檢察署檢察官
被      告  丙○○
上列被告因詐欺案件，經檢察官提起公訴（99年度偵字第4449號
、99年度偵字第4450號）及移送併辦（臺灣南投地方法院檢察署
99年度偵字第1929號），本院判決如下：
    主    文
丙○○幫助意圖為自己不法之所有，以詐術使人將本人之物交付
，處有期徒刑肆月，如易科罰金，以新臺幣壹仟元折算壹日。
    犯罪事實
一、丙○○於民國98年10月28日，自報紙分類廣告欄之求職資訊
    ，得知有應徵司機工作之訊息，而依照徵才廣告上所載之聯
    絡方式與對方聯繫後，對方乃要求其需交付金融卡並告知密
    碼資料，以作為薪資匯入並測試其有無遭銀行強制扣薪使用
    。而丙○○明知個人在金融機構帳戶之金融卡係供自己使用
    之重要理財工具，關係個人財產、信用之表徵，且可預見金
    融卡及其密碼資料如交予他人使用，極易被利用為與財產有
    關之犯罪工具，使犯罪更難查緝，竟不顧他人可能遭受財產
    上損害之危險，而基於縱若其所提供之金融機構帳戶被利用
    作為遂行他人詐欺取財之行為使用，亦不違背其本意之幫助
    犯意，於98年10月29日晚間8 時許，在臺中市○○○路上之
    長榮酒店，將其向臺中商業銀行中正分行（下稱臺中商業銀
    行）所申設之帳號000000000000號帳戶之提款卡及密碼，交
    付予姓名、年籍均不詳之成年男子。嗣該成年男子於取得丙○○所提供之帳戶資料後，即與其所屬之其他詐欺集團成員
    ，基於意圖為自己不法所有之犯意聯絡，先後為下列之詐騙
    行為：(一)於98年10月30日晚間10時許，撥打電話向甲○○佯
    稱：其先前透過網路購物，因作業發生疏失，誤為重複扣款
    ，需按照指示至自動櫃員機操作停止扣款云云，致使甲○○
    因而陷於錯誤，於同日22時40分許，在基隆市○○路○段中
    華郵政股份有限公司所設置之自動櫃員機，依該詐欺集團成
    員之指示，將新臺幣（下同）29,988元匯入丙○○所申辦之
    上開帳戶。(二)於98年10月30日晚間10時30分許，撥打電話至
    位於臺北市士林區○○○路○段16號之劍潭青年活動中心，
    向乙○○誆稱：其先前透過網路購物，因作業發生疏失，誤
    為分期付款，需按照指示至自動櫃員機操作退款云云，致使
    乙○○因而陷於錯誤，遂於同日晚間11時36分許，在臺北市
    ○○○路四段渣打銀行所設置之自動櫃員機，依該詐欺集團
    成員之指示，將29,988元匯入丙○○所申辦之上開帳戶。嗣
    因甲○○、乙○○均察覺情況有異，得知受騙，分別報警處
    理，始由警進而循線查知上情。
二、案經臺中市警察局第一分局及雲林縣警察局斗六分局分別報
    請臺灣臺中地方法院檢察署檢察官偵查起訴，及桃園縣政府
    警察局平鎮分局報告臺灣桃園地方法院檢察署呈請臺灣高等
    法院檢察署核轉臺灣南投地方法院檢察署移送併辦。
        理  由
一、按被告以外之人（包括證人、鑑定人、告訴人、被害人及共
    同被告等）於審判外之陳述，雖不符刑事訴訟法第159條之1
    至之4等4條之規定，而經當事人於審判程序同意作為證據，
    法院審酌該言詞陳述或書面陳述作成時之情況，認為適當者
    ，亦得為證據。當事人、代理人或辯護人於法院調查證據時
    ，知有刑事訴訟法第159條第1項不得為證據之情形，而未於
    言詞辯論終結前聲明異議者，視為有前項之同意，刑事訴訟
    法第159條之5定有明文。查本案檢察官與被告於本院言詞辯
    論終結前並未爭執本院下列所引用之證據之證據能力，並均
    同意作為證據使用，本院審酌各該證據資料並無顯不可信或
    違法不當之瑕疵，以之作為證據應屬適當，該等證據自均具
    有證據能力，合先敘明。
二、訊據被告丙○○固坦承於98年10月28日，自報紙分類廣告欄
    之求職資訊，得知有應徵司機工作之訊息，遂依照徵才廣告
    上所載之聯絡方式與對方聯繫，而於前揭時、地，將其所申
    設之上開臺中商業銀行帳戶之提款卡及密碼交付予姓名、年
    籍均不詳之成年男子之事實，惟矢口否認有何幫助詐欺取財
    之犯行，辯稱：伊係應徵酒店司機工作，對方告知要將薪水
    轉帳至其帳戶，但需交付提款卡及密碼以查詢其有無遭強制
    扣薪，伊想說帳戶內沒有錢，交出去應該沒有損失，始將提
    款卡及密碼交付予對方，伊並沒有幫助詐欺云云。經查：
  (一)上開臺中商業銀行帳戶，係被告所申設乙節，除經被告供承
    在卷外，並有上開帳戶開戶基本資料1 份附卷可稽（見雲林
    縣警察局斗六分局警刑案偵查卷第19至21頁）。又證人即被
    害人甲○○、乙○○分別於上揭犯罪事實欄所載時、地，遭
    人以如犯罪事實欄所載之詐術詐騙，致均陷於錯誤，而各匯
    款29,988元至被告上開臺中商業銀行帳戶內之事實，業據證
    人甲○○、乙○○分別於警詢時指述綦詳（見臺中市警察局
    第一分局刑案偵查卷第3 至4 頁、雲林縣警察局斗六分局刑
    案偵查卷第4 至6 頁），並有郵政自動櫃員機交易明細表、
    渣打銀行自動櫃員機交易明細表、交易明細各1 份在卷足憑
    （見臺中市警察局第一分局刑案偵查卷第5 頁、第12頁、雲
    林縣警察局斗六分局刑案偵查卷第7 頁）在卷足憑（見警卷
    第15頁、第11頁）。足證被告所申設之上開臺中商業銀行帳
    戶確係供詐欺集團用以向被害人甲○○、乙○○詐騙款項之
    用。
  (二)按刑法上之故意，分直接故意（確定故意）與間接故意（不
    確定故意），「行為人對於構成犯罪之事實，明知並有意使
    其發生者」為直接故意，「行為人對於構成犯罪之事實，預
    其發生而其發生並不違背其本意者」為間接故意。又按今日
    一般人至銀行或郵局開設帳戶並非難事，如非供犯罪之非法
    使用，衡情自無置自己名義帳戶不用，而取得他人帳戶使用
    之必要。又衡諸金融存款帳戶事關存戶個人財產權益之保障
    ，除非本人或與本人親密關係者，難認有何理由可自由流通
    使用該存摺，而一般人均有妥為保管防阻他人任意使用之認
    識，縱因特殊情況偶有交他人使用之需，亦必然深入瞭解用
    途再行提供以使用，方符常情；且存摺、提款卡等有關個人
    財產、身分之物品，其本身並無任何交易之價值，且倘若淪
    落不明人士手中，更極易被利用為與財產犯罪有關之犯罪工
    具；是無正當理由，將帳戶提供他人使用，客觀上足可預見
    其目的，係欲以該金融帳戶供作犯罪出入之帳戶或其他不法
    目的，否則應無隱匿自己名義帳戶而購買他人金融帳戶使用
    之必要。且邇來利用電話或報紙刊登廣告詐欺取財之犯罪類
    型層出不窮，該等犯罪多數均係利用人頭帳戶作為出入帳戶
    ，並經媒體廣為披載，此應為一般人本於一般認知能力所易
    於意會者，凡對社會動態尚非全然不予關注者均能知曉。
  (三)雖被告以前揭情詞置辯。惟查被告於行為時業已為31歲之成
    年人，高職畢業，有其警詢調查筆錄之教育程度欄在卷可按
    （見臺中市警察局第一分局刑案偵查卷第1 頁），足見其並
    非年幼無知或與社會隔絕而無常識之人，依其智識能力與社
    會生活經驗，對於現今犯罪集團經常誘使一般民眾提供金融
    機構帳戶存摺等資料，做為詐騙等犯罪之不法用途使用一節
    應有所悉。而衡諸現今社會應徵正當工作者，多半只需提供
    證件供雇主確認其身分即足，如公司或機關對於員工薪資之
    發放係採取轉帳方式，亦多半於確定僱用後，方會要求應徵
    者提供金融帳戶之帳號或影印存摺之封面提出即可，斷無可
    能於尚未確認是否僱用之際，即要求應徵者先行提供提款卡
    ，並告知帳戶密碼之情；況提款卡僅能作為提款、轉帳及餘
    額查詢之用，無法用以查詢交易紀錄，更無法作為查詢帳戶
    申設人有無遭強制執行扣薪之用，此為眾所週知之事實，則
    被告陳稱對方告知，交付提款卡及密碼以作為薪資匯入並測
    試其有無遭銀行強制扣薪使用云云，即顯與一般事理及經驗
    有違，被告對此偏離一般社會常情之情形，主觀上亦應有所
    質疑，佐以被告於準備程序及本院審理時自承：伊不知對方
    真實身分資料、公司確切名稱及地點，但伊想要賺錢，存摺
    內又沒有錢，交出去並無損失，所以就將提款卡及密碼交予
    對方等語（見本院卷第16頁背面、第17頁、本院99年8 月19
    日審判筆錄第5 至6 頁），足見被告主觀上對於上開帳戶可
    能遭供作不法使用，心中非無疑慮，然其仍將上開金融帳戶
    資料交付予真實姓名年籍均不詳之人，益徵被告於交付前開
    帳戶時，對於其帳戶可能被利用作為實行財產犯罪之工具乙
    事，應有所預見甚明，且其對於該人利用其帳戶向人詐取財
    物，並無違背其本意，是被告主觀上應具有幫助他人詐取財
    物之不確定故意，而其提供金融帳戶之行為，亦屬刑法詐欺
    罪構成要件以外之行為，其幫助詐欺犯行，應可認定。
  (四)綜上所述，被告所辯顯係事後飾卸之詞，不足採信。本案事
    證明確，被告犯行堪以認定，自應依法論科。
三、按刑法上之幫助犯，係對於犯罪與正犯有共同之認識，而以
    幫助之意思，對於正犯資以助力，而未參與實施犯罪之行為
    者而言，迭據最高法院著有75年度臺上字第1509號、84年度
    臺上字第5998號及88年度臺上字第1270號判決意旨可供參照
    。是以，如未參與實施犯罪構成要件之行為，且係出於幫助
    之意思提供助力，即屬幫助犯，而非共同正犯。本案被告丙○○提供銀行帳戶提款卡及密碼予真實姓名、年籍均不詳之
    成年男子使用，雖然使該人及所屬詐欺集團成員得共同基於
    詐欺取財之犯意，向被害人詐取財物，並以被告所提供之銀
    行帳戶供作指定匯款之帳戶，規避檢警機關之追緝，以遂行
    其詐欺取財之犯行，然被告單純提供帳戶供人使用之行為，
    並不等同於向被害人施以欺罔之詐術行為，且亦無證據證明
    被告有參與詐欺取財犯行之構成要件行為，是被告提供帳戶
    提款卡及密碼供人使用之行為，對於該詐欺集團成員遂行詐
    欺取財犯行，資以助力，揆諸上開判決意旨，核被告所為，
    係犯刑法第30條第1 項前段、第339 條第1 項之幫助詐欺取
    財罪。又被告幫助他人犯前開詐欺取財罪，依刑法第30條第
    2 項之規定，按正犯之刑減輕之。又被告以一幫助詐欺之犯
    意而交付帳戶之行為，幫助詐騙集團詐騙被害人甲○○及潘
    志貞得逞，為想像競合犯，應依刑法第55條前段規定從一重
    處斷。移送併辦部分即臺灣南投地方法院檢察署99年度偵字
    第1929號之犯罪事實，與本件起訴並有罪之犯罪事實欄一（
    二）部分為同一事實，本院應併予審究，併此敘明。爰審酌
    被告任意將銀行帳戶交予他人使用，不顧該帳戶可能遭他人
    用以作為犯罪工具，逃避犯罪之查緝，嚴重破壞社會治安及
    有礙金融秩序，助長犯罪歪風，並增加追緝犯罪及被害人尋
    求救濟之困難，然被害人遭詐騙金額尚屬非鉅，及被告犯罪
    後未能坦承全部犯行，且未賠償被害人所受損害等一切情狀
    ，量處如主文所示之刑，並諭知易科罰金之折算標準。
據上論斷，應依刑事訴訟法第299 條第1 項前段，刑法30條第1
項前段、第2 項、第339 條第1 項、第41條第1 項前段，刑法施
行法第1 條之1 第1 項、第2 項前段，判決如主文。
本案經檢察官何建寬到庭執行職務。
中    華    民    國    99    年    9     月    2     日
                  刑事第十七庭  審判長法  官  陳玉聰
                                      法  官  簡芳潔
                                      法  官  劉惠娟
以上正本證明與原本無異。
如不服本判決應於收受判決後10日內向本院提出上訴書狀，並應
敘述具體理由；其未敘述上訴理由者，應於上訴期間屆滿後20日
內向本院補提理由書（均須按他造當事人之人數附繕本）「切勿
逕送上級法院」。
                                      書記官  童淑芬
中    華    民    國    99    年    9     月    2     日
附錄論罪科刑法條：
刑法第339 條第1 項
意圖為自己或第三人不法之所有，以詐術使人將本人或第三人之
物交付者，處五年以下有期徒刑、拘役或科或併科一千元以下罰
金。

司法院資訊處製作；財團法人民間司法改革基金會備份。
